【裁判字號】    90,上易,1676
【裁判日期】    900629
【裁判案由】    妨害自由
【裁判全文】
臺灣高等法院刑事判決                  九十年度上易字第一六七六號
    上  訴  人
    即  被  告  甲○○
右上訴人因妨害自由案件，不服臺灣新竹地方法院八十九年度易字第四一號中華民國
九十年一月十二日第一審判決（起訴案號：臺灣新竹地方法院檢察署八十八年度偵字
第六○六五號）提起上訴，本院判決如左：
    主      文
原判決關於被告甲○○部分撤銷。
甲○○共同連續以加害生命、身體之事，恐嚇他人致生危害於安全，處有期徒刑肆月
，如易科罰金，以參佰元折算壹日。
    事      實
一、甲○○於八十五年間因參加由乙○○所組之每月二萬元之互助會，期間均透過丙○○代收會款，約繳交十一期之互助會款後，乙○○即宣告倒會且避不見面處理
    債務，甲○○遂將上情告知郭文銓（業經判決有罪確定），二人先尋得乙○○，
    認有部分互助會款丙○○並未交付予乙○○，故丙○○亦應負責償還該筆互助會
    款，二人即基於概括之犯意聯絡，先於八十八年五月中旬某日，共同至台北市○○區○○路一○一巷三十二弄二十一號乙○○住處，甲○○及郭文銓均向乙○○
    表示有帶槍（未據扣案，無從判斷是否為槍砲彈刀械管制條例所管制之槍械），
    且由郭文銓要求乙○○每月將新台幣（下同）二萬元匯入其所有局號○八二一○
    四、帳號○二四一○○之六號之帳戶，郭文銓並向乙○○恐嚇稱「如果不匯錢的
    話能跑多遠跑多遠，看你跑的快還是我的子彈快」等加害生命、身體之事恐嚇乙○○，致乙○○聽聞後心生畏懼，並於八十八年六月二十四日匯款一萬元至郭文
    銓上述郵局帳戶內。復於八十八年六月中旬某日，推由郭文銓至新竹縣竹北市新
    國里十五鄰新社二○九號丙○○住處，由郭文銓要求丙○○每一個月均須將一萬
    元匯入其所有上揭郵局帳戶內，郭文銓並向丙○○恐嚇稱「如果不匯錢的話，即
    砍斷手腳，永不見面」等加害生命、身體之事恐嚇丙○○，致丙○○聞言心生畏
    懼，並於八十八年六月二十五日匯款一萬元至郭文銓上述郵局帳戶內。嗣因丙○○未依郭文銓所言匯款，二人謀議後仍推由郭文銓一人於八十八年八月五日下午
    七時二十分許，攜帶空白本票及已書立之同意書，至丙○○上開住處，要求丙○○簽立本票及願償還九萬元之同意書、或對外籌錢，並恫嚇丙○○稱：若今天無
    法籌得金錢就斷手斷腳等語，致丙○○心生恐懼，虛稱出外籌款旋至警局報案，
    並為警於同日查獲郭文銓，並扣得同意書一紙、空白本票六張等物。
二、案經丙○○訴由新竹縣警察局報告臺灣新竹地方法院檢察署檢察官偵查起訴。
    理      由
一、訊據上訴人即被告甲○○固坦認有於右揭時、地夥同郭文銓至丙○○、乙○○住
    處索討互助會款，惟否認有恐嚇之犯行，辯稱：伊等雖有至丙○○、乙○○住處
    ，但絕無口出恐嚇之詞，均係丙○○、乙○○自願償還該債務云云。然查，右開
    事實，業據被害人丙○○、乙○○於警訊、檢察官偵查中及原審訊問時（偵查卷
    第十頁以下、第三十八頁反面、第十五頁、第六十六頁、原審八十九年三月二十
    三日訊問筆錄、原審八十九年五月十七日訊問筆錄參照）指陳在卷，互核二人所
    指被害情節均相符合，且有被害人丙○○於八十八年六月二十五日匯款一萬元、
    被害人乙○○於同年月二十四日匯款一萬元至郭文銓上述郵局帳戶之郵政國內匯
    款執聯各一紙在卷及扣案之空白本票六紙、同意書（均未經丙○○簽名）可憑，
    參以，被害人丙○○自始至終均否認有侵占甲○○交付伊轉交予乙○○之互助會
    款；被害人乙○○認此債務業於八十八年五月二十一日給付三萬元予被告甲○○
    之代理人「朱清彬」而經清償，並提出和解書一紙為證（見偵查卷第七十二頁）
    ，是苟非郭文銓、甲○○二人以恐嚇之言詞要求丙○○、乙○○付款，丙○○、
    乙○○二人何以自願匯款予郭文銓？況被害人丙○○與被告甲○○、郭文銓素無
    怨隙，且曾代被告甲○○轉交互助會款予乙○○，顯見其二人交情匪淺，當無故
    為誣攀被告二人之可能，此益證被害人二人所證情節確堪採信，罪證明確，被告
    犯行堪以認定。
二、按教唆犯係指僅有教唆行為者而言。如於實施犯罪之際，當場有所指揮或教唆他
    人犯罪而又參加實施行為者，均應以正犯論（最高法院三十一年上字第九二○號
    判例參照），查被告甲○○係與共同被告郭文銓共同至被害人乙○○住處之事實
    ，除據共同被告郭文銓所自承外，並據被害人乙○○陳明在卷，且被害人乙○○
    並指明被告甲○○有揚稱郭文銓有攜帶槍械等語，是被告甲○○已參加本案之實
    施行為無訛，揆諸首開判例意旨，被告甲○○所為，應係與郭文銓共犯刑法第三
    百零五條之恐嚇危害安全罪，公訴意旨漏未斟酌此點，而認被告甲○○係教唆共
    同被告郭文銓犯同法第三百零五條之罪，尚有未洽，惟其基本事實同一，本院自
    應予審理，並變更起訴法條。被告與郭文銓二人就上揭犯行，有犯意之聯絡及行
    為之分擔，均為共同正犯，被告二人數次犯行，均時間緊接，觸犯構成要件相同
    之罪名，顯係基於概括之犯意為之，應以一罪論並依法加重其刑。又被告行為後
    ，刑法第四十一條之規定，業經於九十年一月四日修正，並經總統於九十年一月
    十日公布，依法於九十年一月十二日生效，而修正後之刑法第四十一條第一項之
    規定「犯最重本刑為五年以下有期徒刑以下之刑之罪，而受六個月以下有期徒刑
    之宣告，因身體、教育、職業、家庭之關係或其他正當事由，執行顯有困難者，
    得以一元以上三元（業據罰金罰鍰提高標準條例第二條前段規定，就其原定數額
    提高為一百倍折算一日）以下折算一日，易科罰金，但確因不執行所宣告之刑，
    難收矯正之效，或難以維持法秩序者，不在此限」，對於被告並無不利，依刑法
    第二條第一項前段之規定，適用裁判時之新法。原審據以論罪科刑原非無見，被
    告上訴意旨仍執前詞否認犯罪，亦無理由，惟就前開法律之修正未予比較適用，
    尚有未合。因此仍應由本院將原判決予以撤銷改判。爰審酌被告甲○○之素行、
    犯罪之手段，造成被害人二人精神上之壓力及對社會之危害，及其犯罪之動機、
    目的，犯後尚無悔意等一切情狀，量處如主文第二項所示之刑，並諭知易科罰金
    之折算標準。
三、至扣案之空白本票六紙、同意書一紙，並非被告用以恐嚇被害人之用，小斧頭一
    把尚未取出，且共同被告郭文銓於案發時又未陳稱要以該小斧頭砍斷被害人之手
    腳之事實，業據被害人丙○○陳明無訛，亦非用以恐嚇被害人之物，此外，亦無
    其他證據足認小斧頭一把係被告供犯罪預備之物，均不應宣告沒收，併此敘明。
四、據上論結，應依刑事訴訟法第三百六十九條第一項前段、第三百六十四條、第二
    百九十九條第一項前段、第三百條，刑法第二條第一項前段、第五十六條、第二
    十八條、第三百零五條、第四十一條第一項，罰金罰鍰提高標準條例第一條前段
    、第二條，判決如主文。
本案經檢察官蔡薰慧到庭執行職務。
中    華    民    國      九十    年      六        月     二十九       日
                          臺灣高等法院刑事第八庭
                              審判長法  官  蔡  秀  雄
                                    法  官  楊炳  禎
                                    法  官  沈  宜  生
右正本證明與原本無異。
不得上訴。
                                    書記官  楊  翠  明
中    華    民    國      九十    年      七        月       二         日
附錄：本判決論罪科刑法條
刑法第三百零五條以加害生命、身體、自由、名譽、財產之事恐嚇他人，致生危害於
安全者，處二年以下有期徒刑、拘役或三百元以下罰金。


司法院資訊處製作；財團法人民間司法改革基金會備份。
